臺灣澎湖地方法院民事簡易判決
111年度馬簡字第42號
原      告  中國信託商業銀行股份有限公司
法定代理人  利明献  
訴訟代理人  官小琪  
            陳有延  
被      告  顏順源  
            蘇顏秀霞
            顏金河  
上  一  人
訴訟代理人  顏順隆  
被      告  張顏秀琴
            顏錦惠  
            顏順理  
            顏順義  
            顏錦鳳  
            顏錦芬  
            顏錦菊  
上列當事人間代位請求分割遺產事件，經本院於民國111年6月2
日言詞辯論終結，判決如下： 
    主    文
被告蘇顏秀霞、顏金河、張顏秀琴、顏錦惠、顏順理、顏順義、
顏錦鳳、顏錦芬、顏錦菊與被代位人顏順源公同共有如附表一所
示被繼承人顏○○之遺產，應按附表二所示之應繼分比例分割為分
別共有。 
原告其餘之訴駁回。
訴訟費用由兩造按附表三所示之比例負擔。
    事實及理由
壹、程序部分：
    被告均未於言詞辯論期日到場，核無民事訴訟法第386條各
    款所列情形，爰依原告聲請，由其一造辯論而為判決。
貳、實體部分：　　
一、原告主張：被告顏順源積欠原告信用卡債務共新臺幣（下同
    ）127,243元及利息未清償，前經原告取得執行名義（即臺
    灣雲林地方法院110年度司促字第8254號支付命令暨確定證
    明書等），但其迄未還款。而顏順源與其他被告共同繼承被
    繼承人顏○○所遺留如附表一所示不動產（下稱系爭遺產），
    並已就系爭遺產辦妥繼承登記為公同共有，然迄未協議分割
    ，因顏順源怠於行使遺產分割請求權，致原告無法就其應繼
    分取償等情。為此，爰依民法第242條及第1164條規定，代
    位顏順源請求分割遺產，聲明：如主文第1項所示。
二、被告均未於言詞辯論期日到場，亦未提出書狀作何聲明或陳
    述。
三、得心證之理由：
  ㈠按請求分割遺產之訴，訴訟標的對於全體繼承人必須合一確
    定，屬固有必要共同訴訟，原應由同意分割之繼承人起訴，
    並以反對分割之其他繼承人全體為共同被告，當事人適格始
    無欠缺；惟債權人基於民法第242條規定，代位行使債務人
    之權利，自無再以被代位人（即債務人）為共同被告之餘地
    ，否則其權利保護要件自有欠缺，應將其對於債務人部分之
    訴予以駁回（最高法院69年度台上字第2745號、107年度台
    上字第92號判決意旨參照）。本件原告主張其為顏順源之債
    權人，有其提出之臺灣雲林地方法院110年度司促字第8254
    號支付命令暨確定證明書影本為憑，堪認屬實；原告因其債
    務人即顏順源積欠債務未清償，代位該債務人行使遺產分割
    請求權而提起本件分割遺產之訴，惟原告行使代位權利之結
    果，利益仍歸屬其債務人顏順源，本件訴訟中其並未對債務
    人顏順源行使何權利，揆諸前開說明，原告以債務人顏順源
    為共同被告部分，並無權利保護必要，應予駁回，先予敘明
    。
  ㈡原告主張被告之被繼承人顏○○於民國96年9月22日死亡後，遺
    有如附表一所示之系爭遺產，其債務人顏順源與其餘被告均
    為繼承人，而各繼承人應繼分比例如附表二所示，迄未為遺
    產分割等情，有澎湖縣澎湖地政事務所111年2月22日澎地所
    登字第0000000000號函暨所附繼承登記案件相關資料在卷可
    稽，復查無顏○○及顏○○之繼承人有何聲明拋棄繼承事件，堪
    認為真實。
  ㈢按債務人怠於行使其權利時，債權人因保全債權，得以自己
    之名義，行使其權利。但專屬於債務人本身者，不在此限。
    民法第242條定有明文。又繼承人有數人時，在分割遺產前
    ，各繼承人對於遺產全部為公同共有。繼承人得隨時請求分
    割遺產。但法律另有規定或契約另有訂定者，不在此限。民
    法第1151條、第1164條亦分別規定甚明。繼承人得請求分割
    遺產之權利，性質上已屬財產權，非專屬於債務人本身之權
    利，自可由債權人代位行使之。經核，原告之債務人顏順源
    與其餘被告因繼承而公同共有系爭遺產，且債務人顏順源積
    欠原告債務迄未清償等情，已析述如上，則原告主張其債務
    人顏順源怠於行使其請求分割遺產之權利，致其未能受償，
    其為保全債權，有代位債務人顏順源請求其餘被告就系爭遺
    產為遺產分割之必要等節，即屬有據，應予准許。
  ㈣關於遺產分割即各繼承人應繼分之問題，按遺產繼承人，除
    配偶外，以直系血親卑親屬為第一順序；第1138條所定第一
    順序之繼承人，有於繼承開始前死亡或喪失繼承權者，由其
    直系血親卑親屬代位繼承其應繼分；同一順序之繼承人有數
    人時，按人數平均繼承。但法律另有規定者，不在此限，民
    法第1138條、第1140條、第1141條分別定有明文。本件被繼
    承人顏○○死亡時，其遺產原由長男顏○○之長男顏順源、養女
    顏錦惠（顏順源、顏錦惠代位繼承顏○○之應繼分）及顏○○之
    三男顏○○、五男顏金河、長女蘇顏秀霞、次女張顏秀琴共6
    人共同繼承（次男顏○○、四男顏○○均於繼承前死亡，無子女
    代位繼承），顏順源、顏錦惠應繼分各1/10，顏○○、顏金河
    、蘇顏秀霞、張顏秀琴應繼分各1/5。嗣三男顏○○又於105年
    9月21日死亡，其應繼分1/5應由顏順理、顏順義、顏錦鳳、
    顏錦芬、顏錦菊5人共同繼承，則各公同共有人就系爭遺產
    最終之應繼分各如附表二所示。
　㈤又按公同共有物之分割，除法律另有規定外，準用關於共有
    物分割之規定，民法第830條第2項定有明文，又繼承人將公
    同共有之遺產，變更為分別共有，係使原公同關係消滅，另
    創設繼承人各按應有部分對遺產有所有權之新共有關係。其
    性質應仍屬分割共有物之處分行為（最高法院85年度台上字
    第1873號判決意旨參照）。本院綜合審酌本件遺產之性質、
    經濟效用及公平原則後，認附表一所示之遺產，依原告主張
    之分割方法即按被告及顏順源之應繼分比例採取分別共有方
    式分割，尚屬公允，且將公同共有改為分別共有，並不損及
    其等之利益，況其等若取得分別共有，對於所分得之應有部
    分均得以自由單獨處分、設定負擔，對其等較為有利，應屬
    妥當，爰判決如主文第1項所示。
四、綜上所述，原告依民法第242條、第1164條等規定代位顏順
    源請求分割系爭遺產，為有理由，應予准許。原告其餘之訴
    （即原告併列顏順源為被告部分），則無理由，應予駁回。
五、再按因共有物分割、經界或其他性質上類似之事件涉訟，由
    敗訴當事人負擔訴訟費用顯失公平者，法院得酌量情形，命
    勝訴之當事人負擔其一部，民事訴訟法第80條之1定有明文
    。而代位分割共有物之訴，係由原告以自己名義主張代位權
    ，以保全債權為目的而行使債務人之共有物分割請求權，原
    告與被告之間實屬互蒙其利。是以，原告代位顏順源提起本
    件分割共有物之訴雖有理由，惟本院認關於訴訟費用之負擔
    ，以由全體繼承人各按其法定應繼分比例負擔，較屬公允，
    而原告之債務人顏順源應分擔部分即由原告負擔之，爰諭知
    訴訟費用之負擔如主文第3項所示。
六、訴訟費用負擔之依據：民事訴訟法第80條之1、第79條、第8
    5條第1項前段。
中　　華　　民　　國　　111  　年　　6　  月　  16  　日
 　　　  　　　　 臺灣澎湖地方法院馬公簡易庭
                      法  官　王偉為
以上正本係照原本作成。
如不服本判決，應於送達後20日內，向本院提出上訴狀並表明上
訴理由，如於本判決宣示後送達前提起上訴者，應於判決送達後
20日內補提上訴理由書（須依對造人數附繕本）。
中　　華　　民　　國　　111  　年　　6　  月　  16  　日
                      書記官  莊心羽 
附表一：
編號          　 不動產       面積    權利範圍 1 澎湖縣○○鄉○○段0000地號土地 679.07平方公尺 公同共有1分之1 2 澎湖縣○○鄉○○段0000地號土地 849.17平方公尺 公同共有1分之1 3 澎湖縣○○鄉○○段0000地號土地 601.81平方公尺 公同共有1分之1 4 澎湖縣○○鄉○○段0000地號土地 1,593.18平方公尺 公同共有1分之1 5 澎湖縣○○鄉○○段0000地號土地 223.50平方公尺 公同共有1分之1 6 澎湖縣○○鄉○○段0000地號土地 179.57平方公尺 公同共有1分之1 7 澎湖縣○○鄉○○段0000地號土地 213.64平方公尺 公同共有1分之1 

附表二：
 共有人 應繼分比例 顏順源 　10分之1 蘇顏秀霞 　 5分之1 顏金河 　 5分之1 張顏秀琴 　 5分之1 顏錦惠 　10分之1 顏順理 　25分之1 顏順義   25分之1 顏錦鳳   25分之1  顏錦芬   25分之1 顏錦菊   25分之1 

附表三：
編號 負擔訴訟費用人 訴訟費用負擔比例  1 原告（代位顏順源）      10分之1  2 蘇顏秀霞       5分之1  3 顏金河       5分之1  4 張顏秀琴       5分之1  5 顏錦惠      10分之1  6 顏順理      25分之1  7 顏順義      25分之1  8 顏錦鳳      25分之1  9 顏錦芬      25分之1 10 顏錦菊      25分之1